【裁判字號】    91,上更(一),996
【裁判日期】    920529
【裁判案由】    違反著作權法等
【裁判全文】
臺灣高等法院刑事判決                        九十一年度上更(一)字第九九六號
    上  訴  人  臺灣臺北地方法院檢察署檢察官
    被      告  甲○○
    選任辯護人  嚴裕欽律師
                幸秋妙律師
右上訴人因被告違反著作權法等案件，不服臺灣臺北地方法院八十七年度訴字第五九
四號，中華民國八十七年七月十五日第一審判決（起訴案號：臺灣臺北地方法院檢察
署八十六年度偵字第七八二○號），提起上訴，判決後由最高法院發回更審，本院判
決如左：
    主  文
上訴駁回。
    理  由
一、公訴意旨略以：被告甲○○為原設於台北市信義區○○○路○段二二五號十五樓
    晶聯有限公司（簡稱晶聯公司，公司登記之英文名稱為「 GIN LIEN INC.」）之
    實際負責人（晶聯公司業於民國八十五年十月七日申請解散登記，並經檢察官為
    不起訴處分），以電腦軟體之設計租售買賣為業，與統鈞電子企業有限公司（簡
    稱統鈞公司，登記之英文名稱為「 MARSHAL ELECTRONIC COMPANY LTD.」）負責
    人林萬生（關於行使偽造私文書及商標法部分另案經台灣板橋地方法院判決無罪
    確定，另違反著作權法部分經同法院判決公訴不受理確定），共同未經美國ＳＮ
    Ｋ公司授權，意圖銷售，於民國（下同）八十五年五月間起，由大陸地區長弘公
    司之葉志芳，提供含有美國ＳＮＫ公司享有電腦程式著作財產權之「THE KINGOF
     FIGHTERS'96」遊戲軟體磁片，交付給林萬生，林萬生再轉交給被告，被告將之
    交付給韓國LG SEMICON公司（簡稱韓商ＬＧ公司），向其訂購重製相同軟體之晶
    圓片或「MASK ROM」（罩幕唯讀記憶體），完成後輸入台灣，經組裝成遊戲卡匣
    ，在台灣銷售並輸出至韓國及香港等地，並以之為常業。又被告與林萬生共同基
    於概括之犯意，明知日商ＳＮＫ股份有限公司（簡稱日商ＳＮＫ公司）為知名之
    電視遊樂器及電視遊樂器用之程式卡帶等商品之設計製造供應商，其用以表彰日
    商ＳＮＫ公司商品之「SNK」、「NEO‧GEO」、「 THE KING OF FIGHTERS」等之
    商標圖樣及服務標章，業向經濟部中央標準局申請註冊（參附表一），經核准而
    取得指定使用於電視遊樂器用程式卡帶、電視遊樂器等商品及電腦程式設計，分
    別取得如附表所示之商標註冊證，各仍於商標或服務標章專用期間內，任何人未
    經該商標專用權人之同意或授權，不得於同一商品或類似商品，使用相同或近似
    於此等註冊商標圖樣，被告及林萬生共同明知上情，竟意圖欺騙他人，未得日商
    ＳＮＫ公司之授權，仍連續於前開給韓商ＬＧ公司之「THE KING OF FIGHTERS」
    電腦程式著作權軟體中，使用相同於上開商標及服務標章之同類商品，並明知為
    上開侵害他人商標之商品而販賣，且於該遊戲軟體內虛偽標示「1996 SNK CORP.
    OF AMERICA」，並於卡匣上虛偽標示「SNK 1996」等私文書，足生損害於美國Ｓ
    ＮＫ公司及日商ＳＮＫ公司，嗣於八十五年十二月六日，經法務部調查局台北縣
    調查站查獲，並扣得ＧＭ系列ＩＣ及ＭＳ系列ＩＣ一百五十四個、估價單九頁、
    ＥＰＲＯＭ十二個、ＧＭ２３Ｃ８１００－Ｐ５晶片一片、訂貨單四十頁、出貨
    備忘錄七十七頁、信用狀資料三十四頁、貨品製造確認單二百三十一頁、貨品製
    造確認單一百五十六頁及ＩＣ電子配製圖七頁等物，另於同日在統鈞電子企業有
    限公司台北縣中和市○○路一四三巷六弄一之一號及台北縣永和市○○路○段五
    十號一樓之營業處所扣得「THE KING OF FIGHTERS'96」遊戲軟體的「 MASK ROM
    」，即ＧＭ系列ＩＣ及ＭＳ系列ＩＣ共一百五十四個、估價單九頁、ＥＰＲＯＭ
    十二個、ＧＭ２３Ｃ８１００－Ｐ５晶片一片等物，因認被告涉有刑法第二百十
    六條、第二百十條、著作權法第九十一條第二項、第九十三條第三款、第九十四
    條、商標法第六十二條第一款、第六十三條之罪嫌等語。
二、按犯罪事實，應依證據認定之，無證據不得推定其犯罪事實，刑事訴訟法第一百
    五十四條定有明文。又事實之認定，應憑證據，如未能發現相當證據，或證據不
    足以證明，自不能以推測或擬制之方法，為裁判基礎。再告訴人之告訴，本以使
    被告受刑事訴追為目的，故其陳述是否與事實相符，自應調查其他證據，以資審
    認，苟其所為攻擊之詞，尚有瑕疪，則在此瑕疵未予究明以前，即不能遽採為斷
    罪之基礎，有最高法院四十年台上字第八六號、五十二年度台上字第一三○○號
    判例可資參照。被告經本院合法傳喚，未到庭應訊，惟其於原審及本院前審訊問
    時均否認犯行，並辯稱：伊經營之公司營業內容是買賣ＩＣ零件、軟體，有些是
    自己研發的，有些向同行調，公司雖有向韓國ＬＧ公司訂貨，訂「MASK ROM」晶
    片，但伊並不知道晶片內容，是林萬生介紹大陸長弘公司葉志芳寄給林萬生，林
    萬生透過伊找陳汝明拿給韓商ＬＧ公司台灣分公司，再轉給ＬＧ總公司，ＬＧ公
    司傳真晶片內容給伊，確定軟體資料並表示內容無涉及著作權等問題，伊才簽發
    信用狀，而上述確定函內會有CHECK...PARTY 下面有ＹＥＳ或ＮＯ的註明，在Ｙ
    ＥＳ打鉤的表示磁片有著作權，即表示不可以製作，如果鉤ＮＯ，就表示沒有著
    作權上的問題，這次被查扣到的這些軟體資料，上面都是在ＮＯ上打鉤。而韓國
    ＬＧ總公司係將產品直接交給香港龍方公司，大陸葉志芳會派人去龍方公司取貨
    ，伊僅係單純貿易商，只賺取中間差額，沒有重製告訴人之產品，下單時韓國Ｌ
    Ｇ公司會做確認有無著作權問題，才接單，因為伊與韓國ＬＧ公司關係較好，所
    以價格上比較低，故由伊下單做晶圓片，不是「MASK ROM」，迨收到晶圓片後，
    沒有封裝成「MASK ROM」，逕直接寄到香港，伊未直接與葉志芳連絡，均係林萬
    生與葉志芳連繫，況且伊沒有專業知識可以了解整個製造，伊僅係單純簽發信用
    狀而已。伊為一單純之貿易商，並無任何電子遊戲機台或ＩＣ板類之機械設備，
    平日接受各客戶委託代為開發信用狀購買貨品，賺取貿易商應有之些許差額，僅
    以貿易商地位申請銀行開立信用狀為客戶付款，未涉及其間貨品內容專業程序。
    易言之，昶舜公司（以下簡稱ＴＴＣ公司）係向韓國ＬＧ公司收取佣金，而為韓
    國ＬＧ公司及客戶雙方提供服務，故委請伊購貨之貨主所訂購內容之磁碟片，係
    交由ＴＴＣ公司直接透過ＬＧ公司台灣分公司傳輸至韓國總公司。因透過ＴＴＣ
    公司處理，該公司較為清楚，故訂單亦係由ＴＴＣ公司為伊公司直接向韓國ＬＧ
    公司開出，韓國ＬＧ公司再依據ＴＴＣ公司為客戶開具之訂單，開立 PROFORMA
    INVOICE 即報價單，先傳真給ＴＴＣ公司後，再由ＴＴＣ公司傳真給伊公司，由
    伊據此申請銀行開發信用狀給韓國ＬＧ公司。也就因為先前之作業均係由代理商
    ＴＴＣ公司代為處理，訂單亦係ＴＴＣ公司代為發出，故伊通常只有最後韓國Ｌ
    Ｇ公司依ＴＴＣ公司之訂單而開立抬頭給伊之報價單，從每份PROFORMA INVOICE
    右上方清楚看出，該PROFORMA INVOICE之依據均為ＴＴＣ公司之訂單號碼，即「
    YOUR REF：TTC-L003或TTC-L021」等，而告訴人所指控之八十五年七月廿九日及
    八月二日之報價單亦同。另本案八十五年七月廿九日及八月二日林萬生及其大陸
    客戶長虹公司葉志芳之所以會委託伊代為開狀向韓國ＬＧ公司購買晶圓，即係因
    林萬生先前八十五年五月間曾自行透過在台代理商ＴＴＣ公司陳汝明向韓國ＬＧ
    公司購買過晶片，但因林萬生與韓國ＬＧ公司無往來實績，價格較貴，陳汝明告
    知其如欲降低購買價格，可介紹找與韓國ＬＧ公司往來多年較具實績及信用之伊
    代為開狀購買。伊因認為此為一平常之國際三角貿易，且又係韓國ＬＧ公司在台
    代理商ＴＴＣ公司即証人陳汝明所介紹，應無問題，始同意代客戶開狀購買，對
    告訴人所訴事項確實不知情。伊雖曾受林萬生之請託於八十五年七月廿九日及八
    月二日當時代為向韓國ＬＧ公司開狀下單。但伊所代訂之晶圓與八十五年十二月
    六日調查局在林萬生公司所查扣涉嫌仿冒之晶片完全不同。此對照伊於該二次所
    代買之晶圓編號與林萬生所查扣之晶片編號完全不同，即可証明，且此亦經原審
    法官核對屬實。況伊於前述二次向韓國ＬＧ公司開狀下單之產品為未經切割、封
    裝之「晶圓 WAFER」，告訴人於林萬生處查扣之扣押物為已經加工之晶片即ＩＣ
    ，二者顯然不同。再者，八十五年七、八月伊受託訂購，距八十五年十二月林萬
    生被查扣，已達四個多月之久，如真係盜版品，以此種遊戲市場之快速汰換及日
    新月異，怎可能放置達四個多月而未製成遊戲卡帶出售。可見八十五年十二月六
    日在林萬生處所查扣之晶片，確非伊先前於八十五年七、八月所受託開狀訂購者
    等語。
三、本件公訴人認被告甲○○涉犯有右揭違反著作權法、商標法及行使偽造私文書等
    罪嫌，無非係以告訴人美商ＳＮＫ公司及日商ＳＮＫ公司之指述，以及證人韓商
    ＬＧ公司在台代理商陳汝明之證詞，暨一九九六年七月二十九日原被告與韓商Ｌ
    Ｇ公司之往來文件、港商兆流國際有限公司仿冒告訴人公司之ＩＣ照片三張、檢
    察官之勘驗筆錄財團法人工業技術研究院電腦與通訊工業研究所八十七年一月六
    日（八七）工研法字第○○一七號函附鑑定報告書、並有ＧＭ系列ＩＣ及ＭＳ系
    列ＩＣ一百五十四個、估價單九頁、ＥＰＲＯＭ十二個、ＧＭ２３Ｃ８１○○─
    Ｐ５晶片一片、訂貨單四十頁、出貨備忘錄七十七頁、信用狀資料三十四頁、貨
    品製造確認單二百三十一頁、貨品製造確認單一百五十六頁、ＩＣ電子配製圖七
    頁、在統鈞電子企業有限公司台北縣中和市○○路一四三巷六弄一之一號及台北
    縣永和市○○路○段五十號一樓之營業處所扣得「 THE KING OF FIGHTERS'96」
    遊戲軟體的「MASK ROM」即ＧＭ系列ＩＣ及ＭＳ系列ＩＣ共一百五十四個、估價
    單九頁、ＥＰＲＯＭ十二個、ＧＭ２３Ｃ８１○○─Ｐ５晶片一片等物之證據，
    並衡量被告係從事電腦軟體之設計租售買賣，對於晶圓片或ＩＣ知之甚稔，其非
    以正式之貿易方式向韓商ＬＧ公司下單，對之應有所疑慮，竟仍對之無所懷疑而
    言聽計從，不符經驗法則，所辯不足採信等情，為其起訴之主要論據。
四、惟查：（一）、告訴人美商ＳＮＫ公司固主張其就「 THE KING OF FIGHTERS'96
    」遊戲軟體取得著作權，係受讓自日商ＳＮＫ公司，得依北美事務協調委員會與
    美國在台協會著作權保護協定（簡稱中美著作權協定）第一條第三項、第四項、
    第六項，以及同協定之其他相關條款與我國著作權法第四條相關協定，受我國著
    作權法保護。惟告訴人美商ＳＮＫ公司所提出之美國著作權執照，無法證明該公
    司是否經過實體權利之審查，依我國著作權法之規定，尚不得以此推定該告訴人
    公司已經取得著作權。又按告訴人美商ＳＮＫ公司於原審提出之資料中，並未提
    出其與日本ＳＮＫ公司間就該著作權之轉讓契約，無從得知該轉讓契約是否包括
    告訴人美商ＳＮＫ公司就台灣地區著作權之專屬權利，本有疑問，告訴人美商Ｓ
    ＮＫ公司就本件著作是否有權提出告訴，亦值懷疑。況該告訴人公司於原審所提
    出其銷售系爭遊戲軟體之資料文件（參原審卷第一三六頁至第一四二頁），均係
    影印文件，內容模糊不清，且未經公證機關公證，亦未經我國駐外單位認證，其
    形式上是否為真正，亦有疑問，告訴人美商ＳＮＫ公司既未提出有關本件遊戲軟
    體著作在美國首次發行之確切證據，其是否可以引用中美著作權協定第一條第三
    項乙款所規定得受保護之人，令人懷疑。矧本案告訴人美商ＳＮＫ公司係於八十
    五年十一月五日提出本案告訴（參台北地方法院檢察署八十五年度聲字第一七七
    四號卷），而依上開美國著作權登記執照上之記載，此登記係「八十六年（即西
    元一九九七年）二月二十八日」才申請辦理（參原審卷第一宗第一二一頁），易
    言之，此項美國著作權登記執照，係本案發生後，告訴人為進行本案訴訟，而臨
    訟申請登記者甚明，是告訴人美商ＳＮＫ公司就本件著作權違反之刑事告訴，已
    難遽信；（二）、調查人員於被告甲○○之住處或所經營之公司等處並未查扣到
    任何電子遊戲機台或ＩＣ板類之機械設備等情，此觀諸台灣台北地方法院檢察署
    八十五年度聲字第一七七四號偵查卷附搜索扣押筆錄自明，而調查人員於八十五
    年十二月六日在案外人林萬生所經營之銃鈞電子企業有限公司所查扣涉嫌仿冒之
    晶片與被告於八十五年七月二十九日及同年八月二日當時代為向韓國ＬＧ公司開
    狀下單之晶片，渠等晶圓編號與上開為警查扣之晶片編號完全不同（詳如附表二
    ），是本件扣案之證物尚非本件被告涉案之直接證據；（三）、本件於八十五年
    七月二十九日及同年八月二日案外人林萬生及其大陸客戶長虹公司葉志芳之所以
    會委託被告代為開狀向韓國ＬＧ公司購買晶圓，係因案外人林萬生先前曾自行向
    透過在台代理商即昶舜企業股份有限公司即「ＴＴＣ」公司陳汝明向韓國ＬＧ公
    司購過晶片，惟因林萬生與韓國ＬＧ公司無往來績效，所簽立之價格較貴，陳汝
    明告知其如欲降低購買價格，可介紹與韓國ＬＧ公司往來多年較具業績及信用之
    貿易商即被告代為開狀購買，遂由被告代為開狀，而有關晶圓片係由林萬生直接
    轉由「ＴＴＣ」公司之陳汝明傳送韓國ＬＧ公司，經韓國ＬＧ公司專業判讀檢索
    認為無涉及第三人著作權並表示願意接受訂單之「檢索報告」，亦經由陳汝明直
    接交由林萬生訂購者確認，被告並未經手，亦未在該報告上簽字確認內容等情，
    迭據證人林萬生、陳汝明於原審到庭結證屬實（參原審八十七年四月二十八日訊
    問筆錄）。另參以被告與韓國ＬＧ公司一向生意上之往來，均係透過韓國ＬＧ公
    司在台代理商陳汝明所任職之「ＴＴＣ」公司來處理，即係委請被告將購貨之貨
    主所訂購內容之晶圓片，交由「ＴＴＣ」公司直接透過ＬＧ公司台灣分公司傳輸
    到韓國總公司，而由韓國ＬＧ公司於接單前出具「檢索報告」（即檢查作為有無
    涉及第三人著作權證明之用），故訂單亦係由「ＴＴＣ」公司為被告之晶聯公司
    直接向韓國ＬＧ公司開出，韓國ＬＧ公司再依據「ＴＴＣ」公司為客戶開具訂單
    ，開立報價單先傳真至「ＴＴＣ」公司後，再由「ＴＴＣ」公司傳真給被告之晶
    聯公司，由被告依此申請銀行開發信用狀給韓國ＬＧ公司，此觀諸卷附八十五年
    間被告與韓國ＬＧ公司往來之部分報價單及開發信用狀申請書甚明。被告既未經
    手磁片，亦未於該報告簽字確認內容，且亦無查扣被告有任何專業判讀機械設備
    或機台，可藉之得知客戶所欲訂購貨品內容，被告僅由陳汝明告知韓國ＬＧ公司
    檢索結果無涉及第三人著作權，此即該前開報告上有一欄「Check an Infringe-
    ment of Copyright of the third party：□yes□no 」，由韓國ＬＧ公司係勾
    選no一欄，且其後客戶已自行在該檢索報告上簽字確認，被告才接受委託開狀。
    按就被告從業經驗，前亦有客戶要求代理採購之晶圓資料遭ＬＧ公司判讀認定涉
    有第三人著作權問題，而遭拒絕接單之先例，此有韓國ＬＧ電子公司認定有侵害
    問題之檢索報告可稽。堪認被告所辯並未經手上開晶圓片，亦不知其內容，僅於
    交易過程中受委託代為開立信用狀賺取差額等情，堪以採信；（四）、本件告訴
    人日商ＳＮＫ公司雖提出八十五年十一月五日告訴狀所附證十六號（參板橋地檢
    署八十六年偵字第三八○一號偵查卷第一○四、一○五頁）以及其八十六年四月
    二十九日補充告訴理由狀證十三號（參台北地檢署八十六年偵字第七八二○號偵
    查卷第一宗第七十二、七十三頁），證明韓國ＬＧ公司曾於八十五年七月二十日
    及同年八月二日開給被告晶聯公司之PROFORMA INVOICE即報價單（即該告訴人公
    司於八十七年七月三十日聲請上訴狀所附上訴證二及三號），主張該四份報價單
    之晶圓內容係仿冒該告訴人公司系爭之「THE KING OF FIGHTERS '96」著作等語
    。惟如依告訴人美商ＳＮＫ公司所提出前開美國著作權執照之記載，告訴人美商
    ＳＮＫ公司陳報系爭日本著作係「八十五年八月一日」在美國做全球首次發行。
    如再依告訴人於原審卷第一宗第一三六至一四二所提前述銷售資料，告訴人美商
    ＳＮＫ公司係於「八十五年八月一日」全球首次銷售系爭遊戲，且其「八十五年
    八月七日」才在美國銷售。故暫且不論告訴人於八十五年八月一日，係何地首次
    銷售系爭遊戲軟體著作，該系爭遊戲軟體著作，韓國ＬＧ公司實無可能在先前之
    八十五年七月二十九日就能向被告之晶聯公司報價而能開出「PROFORMA INVOICE
    」，蓋依證人陳汝明於原審審理時所繪製之本案流程表即被告八十七年四月二十
    八日調查證據聲請狀證五號所示（參原審卷第一宗第三七頁），即可明白在整個
    交易流程中，先有大陸葉志芳及證人林萬生交付訂購晶圓內容之磁碟片給韓國Ｌ
    Ｇ公司在台代理商「昶舜企業股份有限公司（即ＴＴＣ公司）」職員陳汝明，經
    傳輸給韓國ＬＧ公司，再經葉志芳及林萬生方面確認後，才由證人陳汝明代被告
    之晶聯公司向韓國ＬＧ公司開發訂單，而韓國ＬＧ公司才依此ＴＴＣ公司之訂單
    ，於八十五年七月二十九日及八月二日向被告晶聯公司開出報價單，最後才由被
    告依此報價單開發國際貿易信用狀。故韓國ＬＧ公司於八十五年七月二十九日及
    八月二日向被告開出報價單時，已是整個交易流程進行到最後，即欲訂購之磁碟
    片內容早已於數日之前，就已經由陳汝明傳輸至韓國。而告訴人美商ＳＮＫ公司
    之系爭著作卻是八十五年八月一日在全球首次發行，於同年八月七日在美國首次
    銷售於市，依經驗法則而言，要不可能早於告訴人美商ＳＮＫ公司首次發行前，
    大陸葉志芳或林萬生就能拿到磁碟片內容而委託被告開發信用狀，堪認被告於八
    十五年七月二十九日及八月二日受託開狀訂購之晶圓，與本案系爭著作並不相同
    ，被告上開四份報價單之晶圓內容是否有仿冒該告訴人美商ＳＮＫ公司系爭之「
    THE KING OF FIGHTERS '96」著作，令人質疑；（五）、告訴人日商ＳＮＫ公司
    雖指訴該公司在香港兆流公司買到被告製造之仿冒品一節，並提出購買憑證為證
    公司所提出之購買憑證並無記載系爭「THE KING OF FIGHTERS '96」之品名，無
    法認定該告訴人公司確有購得仿冒品，更無法證明其所取得之仿冒品出自被告，
    自亦不得以其片面之詞以及該項憑證，據為認定被告有罪之證據；（六）、林萬
    生關於其被訴行使偽造私文書及商標法部分，另案經台灣板橋地方法院判決無罪
    確定，另違反著作權法部分經同法院判決公訴不受理確定，有該院八十七年度訴
    字第七七號判決在卷可按。本件告訴人美商ＳＮＫ公司以及日商ＳＮＫ公司委任
    告訴代理人向本院具狀表示，本案並未在被告處扣得相關ＩＣ或機器設備，經被
    告向告訴人說明與解釋，告訴人公司已經確認本件乃基於雙方認知之不同所生誤
    會，告訴人公司並充分瞭解本件被告應無違法之故意等語，有告訴人公司刑事陳
    報狀在卷可按。
五、綜上所述，本件尚難僅憑告訴人之片面指訴而認被告上開簽立信用狀之行為有與
    他人共犯違反著作權法、商標法及行使偽造私文書之犯行，此外復查無其他任何
    積極證據，足資證明被告有何公訴人所指之犯行，原審認本件不能證明被告犯罪
    ，而為無罪之諭知，於法並無不合。公訴人循告訴人之聲請，仍執陳詞，提起上
    訴，指摘原判決不當，為無理由，應予駁回。
六、被告經合法傳喚，無正當之理由不到庭，爰不待其陳述，逕行判決。
據上論斷，應依刑事訴訟法第三百六十八條、第三百七十一條，判決如主文。
本案經檢察官鄭富銘到庭執行職務。
中      華      民      國    九十二    年      五      月    二十九    日
                              臺灣高等法院刑事第二十庭
                                  審判長法  官  葉  麗  霞
                                        法  官  李  春  地
                                        法  官  鄧  振  球
右正本證明與原本無異。
檢察官如不服本判決，應於收受送達後十日內向本院提出上訴書狀，其未敘述上訴之
理由者並得於提起上訴後十日內向本院補提理由書（均須按他造當事人之人數附繕本
）。
                                        書記官  洪  秋  帆
中      華      民      國    九十二    年      六      月      二      日


司法院資訊處製作；財團法人民間司法改革基金會備份。
